ACORDAO-COMPLETO-2502128

ACÓRDÃO 12081/2021 ATA 31/2021 - PRIMEIRA CÂMARA

VISTOS, relatados e discutidos estes autos que tratam de ato de concessão de aposentadoria emitido pela Fundação Universidade de Brasília em favor da ex-servidora Inês Maria Marques Zanforlin Pires de Almeida; 
ACORDAM os Ministros do Tribunal de Contas da União, reunidos em Sessão da 1ª Câmara, com fundamento no art. 71, inciso III, da Constituição Federal, nos arts. 1º, inciso V, e 39, inciso II, da Lei 8.443/1992, no art. 260, § 1º, do RI/TCU e ante as razões expostas pelo Relator, em: 
9.1. considerar ilegal o ato de concessão de aposentadoria emitido em favor de Inês Maria Marques Zanforlin Pires de Almeida (XXX.860.028-XX) , recusando o respectivo registro; 
9.1.1. dispensar a devolução dos valores indevidamente recebidos até a data da ciência, pela Fundação Universidade de Brasília, do presente acórdão, com base no Enunciado 106 da Súmula da Jurisprudência do TCU; 
9.2. determinar à Fundação Universidade de Brasília, com base no art. 45 da Lei 8.443/1992, que: 
9.2.1. na hipótese de vir a ser desconstituída a decisão liminar proferida nos autos do MS 26.156/DF, faça cessar os pagamentos decorrentes da URP (26,05%) em relação ao ato impugnado;
9.2.2. no prazo de 30 (trinta) dias, contados da ciência desta decisão, envie a este Tribunal documentos comprobatórios de que a interessada está ciente da presente deliberação.

Ato de concessão de aposentadoria emitido pela Fundação Universidade de Brasília. Apreciação para fins de registro.

Primeira Câmara

Fundação Universidade de Brasília.

3. Interessada: Inês Maria Marques Zanforlin Pires de Almeida (XXX.860.028-XX).

13.1. Ministros presentes: Walton Alencar Rodrigues (Presidente), Vital do Rêgo (Relator) e Jorge Oliveira.
13.2. Ministro-Substituto convocado: Augusto Sherman Cavalcanti.
13.3. Ministro-Substituto presente: Weder de Oliveira.

VITAL DO RÊGO

Adoto como relatório, com os devidos ajustes de forma, o parecer elaborado no âmbito do Ministério Público junto ao TCU (peça 8) , representado nos autos pelo Procurador Dr. Rodrigo Medeiros de Lima, a seguir transcrito:
Em face do que restou apurado nos autos, este representante do Ministério Público de Contas da União anui à proposta da Sefip pela ilegalidade e negativa de registro do ato inicial da aposentadoria de Inês Maria Marques Zanforlin Pires de Almeida (peça 3) , no cargo de professor do magistério superior da Fundação Universidade de Brasília (FUB) , em razão do pagamento indevido de parcela judicial de URP (26,05%) .
2.	Com efeito, assiste razão à unidade técnica quanto à ilegalidade do pagamento à interessada da citada parcela judicial. Isso porque, é pacífico o entendimento no Tribunal, a exemplo do paradigmático Acórdão 2161/2005-TCU-Plenário, de que essas parcelas não se incorporam indefinidamente aos proventos, em razão da sua natureza de antecipação salarial, sendo devidas somente até a reposição das perdas salariais havidas até então, o que ocorre na primeira data-base seguinte àquela que serviu de referência ao julgado. É no mesmo sentido a decisão do STF no Mandado de Segurança (MS) 25.678.
3.	Não obstante, divergimos da proposta de determinação para suspensão imediata da parcela judicial de URP dos proventos da inativa, pelos motivos a seguir expostos.
4.	Para sustentar a referida proposta a Sefip argumenta que (peça 5, p. 3) :
No que concerne ao pagamento de parcela judicial, não transitada em julgado, decorrente da URP, recentemente, ao analisar situação semelhante, este Tribunal se pronunciou, por meio do Acórdão 1880/2018-TCU-Segunda Câmara, relatado pelo Ministro Augusto Nardes, pela ilegalidade da inclusão da URP nos proventos de inativos da Fundação Universidade de Brasília e pela suspensão de seu pagamento, uma vez que a jurisprudência do STF vem se firmando nesse sentido, a exemplo da decisão proferida no âmbito do MS 25.678/STF.
5.	Todavia, observa-se que o pagamento da URP à inativa está amparado por liminar concedida pela Ministra Cármen Lúcia, em 1/11/2006, no âmbito do Mandado de Segurança (MS) 26.156, impetrado pelo Sindicato Nacional dos Docentes das Instituições de Ensino Superior (ANDES) ao qual a interessada é filiada, consoante se comprova nos contracheques acostados à peça 7, onde se vê os descontos de mensalidades pagas à entidade. As decisões no referido MS foram proferidas nos seguintes termos (grifos inseridos) :
 (...) Pela natureza alimentar da URP, paga aos docentes substituídos durante alguns anos, e cujos valores representam parte considerável das remunerações devidas, defiro o pedido de medida liminar para determinar à autoridade indigitada coatora se abstenha de praticar atos tendentes a diminuir, suspender e/ou retirar da remuneração/proventos/pensões dos docentes substituídos a parcela referente à URP de fevereiro de 1989 e/ou impliquem a devolução dos valores recebidos àquele título, até a decisão final da presente Ação. (MS 26.156 MC, Relatora: Min. Cármen Lúcia, julgado em 1/11/2006, publicado em DJ 14/11/2006.Pelo exposto, suspendo as determinações contidas nas letras a e c da decisão cautelar proferida nos autos do Processo TC-Processo 011.205/2009-0 no que pertinem aos docentes da Universidade de Brasília, substituídos pelo Sindicato Nacional dos Docentes das Instituições de Ensino Superior - Andes no âmbito de sua Seção Sindical dos Docentes da Universidade de Brasília - ADUnB, mantendo-se, por óbvio, o pagamento da parcela URP (decisão transitada em julgado) na forma como era realizada quando do deferimento da medida liminar. Notifiquem-se o Tribunal de Contas da União e os órgãos da Universidade de Brasília responsáveis pelo cumprimento dessa decisão. (MS 26.156 MC, Relatora: Min. Cármen Lúcia, julgado em 7/10/2009, publicado em DJ 14/10/2009) .6.	Assim, em que pese a competência do Tribunal de Contas da União - inserta no inciso III do art. 71 da Constituição Federal - de apreciar o ato sob exame e deliberar pela sua ilegalidade, por conter pagamento de parcela indevida (URP - 26,05%) , observa-se que as decisões acima transcritas impedem que o TCU expeça determinação à unidade jurisdicionada para cessar o pagamento decorrente da multicitada parcela, até decisão final daquela ação, cujos autos encontram-se conclusos à relatora.
7.	Portanto, anuímos à proposta da Sefip pela ilegalidade e negativa de registro do ato em apreço, condicionando, todavia, a exclusão da parcela judicial de URP (26,05%) à decisão final de mérito a ser proferida nos autos do MS 26.156. Registra-se que decisões nesse sentido vêm sendo adotadas em processos semelhantes, a exemplo dos Acórdãos 11.012/2021 e 11.011/2021, ambos da 1ª Câmara.
É o Relatório.

não há.

Procurador Rodrigo Medeiros de Lima.

APOSENTADORIA. PAGAMENTO INDEVIDO DECORRENTE DA URP (26,05%) RELATIVA A FEVEREIRO DE 1989. ILEGALIDADE. NEGATIVA DE REGISTRO. SUPRESSÃO DA URP CONDICIONADA À DECISÃO DE MÉRITO A SER PROFERIDA PELO SUPREMO TRIBUNAL FEDERAL NOS AUTOS DO MANDADO DE SEGURANÇA 26.156.

APOSENTADORIA (APOS)

Secretaria de Fiscalização de Integridade de Atos e Pagamentos de Pessoal e de Benefícios Sociais (Sefip).

Em exame, ato de concessão de aposentadoria emitido pela Fundação Universidade de Brasília em favor da Sra. Inês Maria Marques Zanforlin Pires de Almeida. A mencionada ex-servidora foi aposentada no cargo de professora do Magistério Superior, com paridade em relação aos servidores ativos, na data de 19/8/2014, sendo o ato em questão disponibilizado ao TCU em 9/12/2016.
A Secretaria de Fiscalização de Integridade de Atos e Pagamentos de Pessoal e de Benefícios Sociais do TCU (Sefip) , na instrução de peça 5, identificou o pagamento de parcela judicial decorrente da URP, no percentual de 26,05%. Em razão de tal irregularidade, a Sefip propõe considerar ilegal o ato em questão, com determinação para a supressão da parcela em comento.
No parecer de peça 8, o Ministério Público junto ao Tribunal (MPTCU) divergiu da proposta de determinação para suspensão imediata da parcela judicial decorrente da URP, dos proventos da inativa. Isso porque a interessada é beneficiária do MS 26.156, impetrado no âmbito do Supremo Tribunal Federal (STF) .
II
No mérito, consoante sustentam os pareceres precedentes, não há dúvidas de que esta Corte de Contas tem por indevido o pagamento da parcela denominada URP (26,05%) , paga atualmente nos proventos da inativa no valor de R$ 3.689,60, ainda que amparada por decisão judicial. 
É entendimento pacífico neste Tribunal que os pagamentos dos percentuais relativos a planos econômicos, como no caso em análise, não se incorporam indefinidamente aos proventos em decorrência de sua natureza de antecipação salarial, sendo devidos somente até a reposição das perdas salariais havidas até então, o que ocorre na primeira data-base seguinte àquela que serviu de referência ao julgado. Observo que é nesse sentido, também, o entendimento majoritário do Supremo Tribunal Federal acerca do assunto, a exemplo do decidido no âmbito do MS 25.678.
A despeito de tal fato, no caso específico dos presentes autos, assiste razão ao Ministério Público junto ao TCU, uma vez que não é possível determinar a supressão da URP (26,05%) dos proventos da interessada. Isso porque a ex-servidora é beneficiária direta de decisões liminares concedidas nos autos do Mandado de Segurança 26.156, impetrado pelo Sindicato Nacional dos Docentes das Instituições de Ensino Superior - Andes. Referidas decisões impedem este Tribunal de determinar qualquer medida tendente a suprimir a rubrica enquanto o mencionado Writ não for julgado no mérito, conforme transcrição a seguir:
Pela natureza alimentar da URP, paga aos docentes substituídos durante alguns anos, e cujos valores representam parte considerável das remunerações devidas, defiro o pedido de medida liminar para determinar à autoridade indigitada coatora se abstenha de praticar atos tendentes a diminuir, suspender e/ou retirar da remuneração/proventos/pensões dos docentes substituídos a parcela referente à URP de fevereiro de 1989 e/ou impliquem a devolução dos valores recebidos àquele título, até a decisão final da presente Ação. (MS 26.156 MC, Relatora: Min. Cármen Lúcia, julgado em 1/11/2006, publicado em DJ 14/11/2006) 
Pelo exposto, suspendo as determinações contidas nas letras a e c da decisão cautelar proferida nos autos do Processo TC-Processo 011.205/2009-0 no que pertinem aos docentes da Universidade de Brasília, substituídos pelo Sindicato Nacional dos Docentes das Instituições de Ensino Superior - Andes no âmbito de sua Seção Sindical dos Docentes da Universidade de Brasília - ADUnB, mantendo-se, por óbvio, o pagamento da parcela URP (decisão transitada em julgado) na forma como era realizada quando do deferimento da medida liminar. Notifiquem-se o Tribunal de Contas da União e os órgãos da Universidade de Brasília responsáveis pelo cumprimento dessa decisão. (MS 26.156 MC, Relatora: Min. Cármen Lúcia, julgado em 7/10/2009, publicado em DJ 14/10/2009) 
Portanto, cabe a esta Corte de Contas considerar ilegal a concessão em comento, condicionando a supressão da rubrica decorrente da URP à decisão final de mérito a ser proferida nos autos do Mandado de Segurança 26.156, que tramita no âmbito do Supremo Tribunal Federal. 
Por fim, vale mencionar que a parcela em questão havia sido corrigida irregularmente pelos aumentos conferidos pela Lei 13.325/2016, chegando ao patamar de R$ 4.297,45 em novembro de 2018. Contudo, verifico que, a partir do pagamento de dezembro de 2019, a parcela retornou ao valor de R$ 3.689,60, em atenção ao entendimento adotado por esta Corte de Contas a partir da prolação do Acórdão 2355/2016-TCU-Plenário, da Relatoria do Min. Benjamin Zymler, mantido em sede de pedido de reexame pelo Acórdão 1271/2019-TCU-Plenário, da relatoria do Min. Raimundo Carreiro.
	Ante o exposto, voto para que seja adotada a minuta de acórdão que ora trago ao exame deste Colegiado.
TCU, Sala das Sessões Ministro Luciano Brandão Alves de Souza, em 31 de agosto de 2021.
Ministro VITAL DO RÊGO 
Relator